【裁判字號】    91,訴,673
【裁判日期】    920122
【裁判案由】    誣告
【裁判全文】
臺灣臺北地方法院刑事判決                          九十一年度訴字第六七三號
    公  訴  人  臺灣臺北地方法院檢察署檢察官
    被      告  乙○○  男  五.
                丙○○  女  四.
    共      同
    選任辯護人  李漢中律師
右列被告因誣告案件，經檢察官提起公訴（八十九年度偵續字第三九九號），本院判
決如左：
    主  文
乙○○、丙○○均無罪。
    理  由
一、公訴意旨略以：被告乙○○與丙○○二人明知丙○○於八十八年九月十日，經由
    葉建榮交付二張支票與甲○○後，由甲○○所簽收之收據上僅記載「茲收到上述
    二張支票無誤」等字樣，竟共同基於意圖甲○○受刑事處分之犯意聯絡，推由丙○○變造前開收據上之記載為「茲收到上述二張支票無誤，上述二張支票為乙○○先生所有，由本人保管之。如果本人未經乙○○先生書面同意而擅自使用上述
    二張支票，本人願付侵占責任。８８、９、１４  立保管條人：」等字樣後，交
    由乙○○於八十八年十月二十二日以此收據為證物，具狀向本署對甲○○提出侵
    占、詐欺及背信之告訴。案經被害人甲○○訴請偵辦，因認被告二人共同涉犯刑
    法第一百六十九條第一項之誣告罪嫌等語。
二、按犯罪事實應依證據認定之，無證據不得推定其犯罪事實；不能證明被告犯罪者
    ，應諭知無罪之判決，刑事訴訟法第一百五十四條、第三百零一條第一項分別定
    有明文。又所謂認定犯罪事實之證據，係指足以認定被告確有犯罪行為之積極證
    據而言，如未發現相當證據，或證據不足以證明，自不能以推測或擬制之方法，
    以為裁判基礎。且告訴人之告訴，係以使被告受刑事訴追為目的，是其陳述是否
    與事實相符，仍應調查其他事實以資審認，始得為不利被告之認定。又認定不利
    於被告之事實，需依積極證據，茍積極證據不足為不利於被告事實之認定時，即
    應為有利於被告之認定，更不必有何有利之證據。次按，刑事訴訟上證明之資料
    ，無論其為直接證據或間接證據，均須達於通常一般人均不致於有所懷疑，而得
    確信其為真實之程度，始得據為有罪之認定，若其關於被告是否犯罪之證明未能
    達此程度，而有合理性懷疑之存在，致使無從形成有罪之確信，根據「罪證有疑
    ，利於被告」之證據法則，即不得遽為不利被告之認定，其以情況證據（即間接
    證據）斷罪時，尤須基於該證據在直接關係上所可證明之他項情況事實，本乎推
    理作用足以確證被告有罪，方為合法，不得徒憑主觀上之推想，將一般經驗上有
    利被告之其他合理情況逕予排除，此觀諸最高法院七十六年臺上字第四九八六號
    、三十二年上字六七號判例意旨亦甚明顯。再誣告罪之成立以意圖他人受刑事處
    分或懲戒處分，而為虛偽之告訴告發報告者為要件。所謂虛偽係指明知無此事實
    故意捏造而言，若告訴人誤認有此事實或以為有此嫌疑，自不得指為虛偽，即難
    科以本罪，亦據最高法院四十年臺上字第八八號判例闡明在案。
三、訊據被告乙○○、丙○○均堅決否認有何公訴人所指之誣告犯行，被告乙○○辯
    稱：伊交付二張支票給甲○○，是因為甲○○說要介紹買房屋，要先拿證明給對
    方看，伊請妹妹丙○○拿這二張支票給甲○○，伊妹妹說這二張支票金額很大，
    要寫保管條，伊認識甲○○很久，說不必。對甲○○提出告訴是伊自己的意思，
    丙○○沒有叫伊去提告訴，沒有跟丙○○商量，伊決定後才告訴丙○○，才提出
    告訴等語；被告丙○○則辯稱：我哥哥說甲○○要介紹買房子，要財力證明，所
    以，我哥哥叫我去花旗銀行撤票，把支票領回來後，回公司就把那二張支票影印
    ，在影本下面寫了保管條的內容。保管條都是我的筆跡，寫的過程中我有接過電
    話，有離開位置，中斷過，回來桌上有許多枝筆，我拿了筆繼續寫，沒有注意是
    否拿原來的筆，寫了之後才發現墨色不一樣，二個字有重描。八十八年九月十三
    日我哥哥才會回國，我以為九月十四日才會拿給甲○○，落款日期才記載八十八
    年九月十四日，但我哥八十八年九月十日在外面打電話給我說甲○○急著要，叫
    我趕快送過去，我就請司機葉建榮載我過去，葉建榮說他送上去即可，我告訴葉
    建榮要請甲○○在保管條後面簽名等語。
四、經查：
（一）被告乙○○於八十八年十月二十五日具狀向臺灣臺北地方法院檢察署告訴甲○○侵占二張上開二張支票（票面金額分別為七百萬元、發票日八十八年九月十
      六日、付款人彰化商業銀行蘆洲分行；三百九十萬元、發票日八十八年十月十
      日、付款人彰化商業銀行中和分行）、詐欺及背信等罪嫌，被告丙○○並非具
      狀人，有告訴狀一紙在卷可憑。又該案件台灣臺北地方法院檢察署以八十九年
      度偵續字第四００號不起訴處分後，經台灣高等法院檢察署發回續行偵查，目
      前仍在九十一年度偵續一字第三二號偵查中，亦有偵查卷全卷在卷可憑。
（二）上開支票經提示兌領後存入告發人甲○○設於富邦商業銀行00000000
      0000號之帳戶內，並經被告乙○○假扣押中，此經被告乙○○及告發人甲○○於本院調查時陳明在卷（九十一年九月十一日筆錄），並有富邦商業銀行
      總行營業部八十八年十一月二日富銀營第二０一號函一紙在卷可參（八十九年
      度偵續字第四００號第三十五頁）。
（三）上開二張支票影本下方（即收據）載明：「茲收到上述二張支票無誤」（下稱
      甲類）、「上述二張支票為乙○○先生所」（下稱乙類）、「有，由」（下稱
      丁類）、「本人保管之。如果本人未經乙○○先生書面同意而擅自使用上述二
      張支票，本人願負侵占責任」（下稱丙類），甲類字跡之墨色反應，與乙類字
      跡之墨色反應相符（研判為同廠牌、同一種類之原子筆所書寫），甲類字跡之
      墨色反應與丙類字跡之墨色反應不相符（非同一原子筆所書寫），丁類字跡墨
      色反應，因字跡筆畫有重複書寫之痕跡，無法鑑定，有法務部調查局八十九年
      四月二十八日陸（二）字第八九０二八０六一號鑑定通知書一份在卷可憑。由
      甲類字跡之墨色反應與乙類字跡之墨色反應相符，乙類字跡之文意尚未完全，
      仍有待接續文字以使文意完整等情觀之，顯見上開收據原並非僅記載「茲收到
      上述二張支票無誤」之字樣，參以「有，由」之丁類字跡有重複書寫之痕跡，
      足徵被告丙○○辯稱：保管條都是我的筆跡，寫的過程中我有接過電話，有離
      開位置，中斷過，回來桌上有許多枝筆，我拿了筆繼續寫，沒有注意是否拿原
      來的筆，寫了之後才發現墨色不一樣，二個字有重描等語，應堪採信。
（四）告發人甲○○與新加坡商孋星有限公司台灣分公司（下稱孋星公司）、乙○○
      間之資金往來情形，甲○○曾提供支票四紙，共計五百五十萬元、發票日八十
      七年十月二十三日，於八十七年十月三十日之航次使用，但於船隻回港前結帳
      時領回；及匯款一筆，共計一百萬元，八十七年十二月八日匯入，供八十七年
      十二月六日航次客戶使用，有孋星公司出具之資金往來紀錄一紙在卷可查（八
      十八年偵字第一三六九二號卷第六十七頁）。而被告乙○○交付告發人甲○○
      上開支票二張之原因，乃為購買房屋，此經被告乙○○供述在卷，並有錄音帶
      及其譯文在卷可參。又被告乙○○委請丙○○交付甲○○上開支票之日期為八
      十八年九月間，距離甲○○提供支票及匯款之日期，已相隔九個月，且上開支
      票二張之面額合計高達一千零九十萬元，參以告發人甲○○對其與被告乙○○
      合夥分紅之計算日期、計算方式、是否有合夥契約等均無法陳明，僅泛稱係與
      被告乙○○合夥之分紅，依告發人於八十七年十月至十二月間僅提供約五百五
      十萬元之資金，相隔數天即返還而論，此高達一千零九十萬元之紅利，顯與其
      提供之資金及使用日數並不相當，告發人甲○○亦無法具體陳明紅利計算之方
      式，故告發人甲○○指稱上開二張支票係合夥分紅云云，難以採信。
（五）再查，證人葉建榮固於八十八年九月十日書立聲明書一紙，聲明其交付上開二
      張支票影本上記載「確實收到以上二張支票」，該收據除上述之字句外，別無
      其他任何記載等語，依此內容，葉建榮於交付支票之當日即書立此等文字，然
      被告乙○○與告發人甲○○原係多年之男女朋友關係，被告丙○○之所以請葉
      建榮轉交付支票，亦係被告乙○○催促當日交付，此經被告二人及葉建榮陳明
      在卷，則葉建榮當時如何能預知被告乙○○與告發人甲○○間將來有本件訴訟
      之發生，而特別聲明該收據除「確實收到以上二張支票」之字句，別無其他任
      何記載之字樣，參以由該收據甲○○記載之位置，在如（三）所示三行字間距
      之下端，倘該收據當時僅有一行字句，則甲○○應無預留如此大之空白間距之
      理。
（六）綜上，上開二張支票之收據，被告丙○○應非僅記載「確實收到以上二張支票
      」，再變造上開收據為如（三）所示之字樣，由被告乙○○據以提出訴訟。況
      告發人甲○○坦承收受上開支票二張並已兌現存入其帳戶，則不論如（三）所
      示之字樣多寡，倘甲○○就其兌現之款項，並無合法之權源，則被告乙○○對
      其提出侵占、詐欺及背信之告訴，即非虛構事實。
五、此外，本院復查無其他積極證據足證被告乙○○、丙○○有何誣告犯行，揆諸前
    揭法條及判例意旨，不能證明被告犯罪，依法自應均為無罪之諭知。
據上論斷，應依刑事訴訟法第三百零一條第一項判決如主文。
本案經檢察官蔡宏展到庭執行職務。
中      華      民      國    九十二    年      一      月    二十二    日
                                      臺灣臺北地方法院刑事第四庭
                                          法  官  楊  晉  佳
右正本證明與原本無異。
如不服本判決，應於判決送達後十日內，向本院提出上訴狀。
                                          書記官  陳  惠  娟
中      華      民      國    九十二    年      一      月    二十二    日


司法院資訊處製作；財團法人民間司法改革基金會備份。
